【裁判字號】    90,台上,1217
【裁判日期】    900308
【裁判案由】    傷害致人重傷
【裁判全文】
最高法院刑事判決                                九十年度台上字第一二一七號
    上  訴  人  甲○○
    選任辯護人  杜英達律師
                彭安國律師
右上訴人因傷害致人重傷案件，不服台灣高等法院中華民國八十七年九月二十五日第
二審判決（八十七年度上訴字第三四五五號，起訴案號：台灣台北地方法院檢察署八
十六年度偵字第一四四五號），提起上訴，本院判決如左：
    主  文
原判決撤銷，發回台灣高等法院。
    理  由
本件原判決認定上訴人甲○○與張正輝（已死亡）、藍宏昌、莊常進等人，於民國八
十五年五月十八日夜間十一時許，在台北市○○路○段二五○號金聲歌坊唱歌飲酒作
樂，次日凌晨一時五十分許，藍宏昌先行離開，前往同路二段二九三號飲食店喝豆漿
，遭同路二九一號內之人辱罵，藍宏昌不甘受辱，以行動電話告知上訴人，約三分鐘
後上訴人與張正輝、莊常進攜鋁質棒球棒及木棒等趕赴上址與藍宏昌會合後，基於無
故侵入住宅、傷害及毀損之犯意聯絡，由張正輝帶領上訴人與莊常進、藍宏昌及其他
不詳姓名成年人，無故侵入台北市○○區○○路二段二九一號被害人蔡金城、蔡金益
住宅，先損壞鐵捲門，進入屋內後張正輝即持木棒用力毆擊蔡金益左眼部位，蔡金益
即倒地，蔡金城用木棒丟向張正輝，正中張正輝頭部，致張正輝左頂部撕裂傷深及頭
顱骨，右頂顳部瘀傷，上訴人及藍宏昌、莊常進等人則分執鋁質棒球棒、木棒及從蔡
金城家中拿取之鐵條對蔡金龍、蔡金城及已昏倒在地之蔡金益毆打，又故意損壞蔡金
城家中之客廳桌椅、書桌、木雕桌、冷氣機各一具，及眼鏡三副，蔡金益被毆後頭部
外傷合併嚴重腦挫傷、腦室內出血、蛛網膜下腔出血、延遲性小腦出血、左眼球破裂
、左側顴骨骨折、右手第五指尖撕裂傷，經送醫救治，其左眼全盲合併眼內容物摘除
，致其左目視能毀敗，及因頭部外傷合併小腦血腫，致右側上下肢癱瘓，而成重大難
治之傷害；又使蔡金城右手臂多處挫傷瘀血併右尺骨中段開發性骨折、右手第四指骨
折變型、左手肘挫傷併尺骨粉碎性骨折及手臂挫傷瘀血、頭部外傷及撕裂傷（六公分
）、右膝部挫傷及撕裂傷（四公分）、上臂部左右側挫傷瘀血。又使蔡金龍急性膝關
節傷害併血腫、頸部外傷併右臉部撕裂傷（三公分）、右小腿撕裂傷約三公分、右肩
部挫傷、全身多處擦傷等傷害（蔡金龍傷害部分未據合法告訴）。經蔡林素珍之子蔡
林錕報警，現場扣得上訴人等人所攜之鋁質棒球棒一支及蔡金城家中所有鐵棍一支等
情，因而撤銷第一審關於上訴人部分之判決，改判論處上訴人共同連續傷害人之身體
，因而致人於重傷罪刑，固非無見。
惟查(一)、刑法第二百七十七條第二項後段之傷害致人重傷罪，係因犯罪致發生一定結
果而為加重其刑之加重結果犯，按照同法第十七條，須以行為人能預見其結果之發生
，始有其適用；所謂能預見乃指客觀情形而言，與主觀上有無預見之情形不同，若主
觀上有預見結果之發生又不違背其本意，則屬故意範圍。原判決關於傷害蔡金益部分
變更檢察官依刑法第二百七十八條第一項重傷害起訴之法條，改論上訴人傷害致人重
傷罪。然前揭事實欄係記載上訴人與張正輝、莊常進、藍宏昌及其他不詳姓名者，基
於傷害之犯意聯絡，分持木棒、鋁質棒球棒、鐵條等物毆打蔡金益、蔡金益受有前揭
事實欄所記載之傷，但對蔡金益因而致左目視能毀敗及右側上下肢癱瘓之重大難治之
傷害，上訴人是否能預見其發生，如能預見其發生，究竟是客觀上能預見其發生﹖抑
或是主觀上有預見其發生﹖原判決事實欄未明確記載認定，理由內亦未詳予論述說明
，遽予判決，自有未合。(二)、連續犯係以一個概括之犯意，連續數行為而犯同一罪名
而言。原判決主文諭知上訴人共同連續傷害人之身體，因而致人於重傷罪，理由欄亦
說明上訴人與同夥之人，先後共同傷害蔡金益、蔡金城，時間緊接，基本構成要件同
一，顯係出於概括犯意，為連續犯。但事實欄對於上訴人等先後傷害蔡金益、蔡金城
是否基於概括犯意，未加以記載認定，亦有未洽。(三)、供犯罪所用之物，以屬於犯人
者為限，始得宣告沒收，而沒收之物，必須於犯罪事實中為具體之記載，始為適法。
原判決諭知扣案之鋁質棒球棒為共犯所有供犯罪所用之物，予以宣告沒收。但事實欄
對該棒球棒係何人所有，未記載認定，自有可議。(四)、實施刑事訴訟程序之公務員，
就該管案件，應於被告有利及不利之情形一律注意，刑事訴訟法第二條第一項定有明
文。原判決以上訴人辯稱：伊接到電話跑至現場半路跌倒，是事後才到云云，查無任
何證據足資證明，而不採信其辯解。然卷查證人陳正偉於八十五年六月二十四日警訊
時供稱：「甲○○接獲藍宏昌的電話後，大家就往外衝，我當時並不知道發生何事，
乃尾隨而出，但我發現甲○○跌倒在地，乃趨前將他扶起，之後當我們到達蔡宅時已
是一片打架的混亂場面。」（八十五年偵字第一一四九三號影印卷）。另證人蔡林素
珍、呂幸真於偵查中證稱：「他們二人（指上訴人及陳正偉）皆有進入打蔡金益、蔡
金城、蔡金龍三人，用鋁棒打，大多打頭部比較多，且人已倒下還繼續打。」等語（
八十六年度偵字第一四四五號卷第二十八頁背面）。原判決對上開有利及不利於上訴
人之證言，是否可採信，均置而未論，亦有未妥。(五)、原判決以被害人蔡金龍在偵查
中於八十五年六月十五日由告訴代理人徐光佑所提出之告訴補充理由狀，未簽名蓋章
，因認其未合法告訴。惟卷查蔡金龍另於八十五年七月二日以告訴人名義提出告訴補
充理由暨陳報狀，被告包括上訴人甲○○等八人（附前揭影印卷）。該告訴補充理由
暨陳報狀蔡金龍是否有簽名蓋章，攸關其是否已合法告訴，原判決未調查審認，亦有
疏漏。上訴意旨指摘原判決不當，非無理由，應認有撤銷發回更審之原因。原判決不
另為不受理諭知部分，基於審判不可分原則，併予發回。
據上論結，應依刑事訴訟法第三百九十七條、第四百零一條，判決如主文。
中      華      民      國     九十     年      三      月      八      日
                              最高法院刑事第四庭
                                  審判長法官  董  明  霈
                                        法官  丁  錦  清
                                        法官  林  茂  雄
                                        法官  王  居  財
                                        法官  張  祺  祥
      右正本證明與原本無異
                                              書  記  官
中      華      民      國     九十     年      三      月     十四     日


司法院資訊處製作；財團法人民間司法改革基金會備份。
